【裁判字號】    99,上易,604
【裁判日期】    990707
【裁判案由】    詐欺
【裁判全文】
臺灣高等法院刑事判決                 99年度上易字第604號
上  訴  人
即  被  告  甲○○
選任辯護人  楊俊雄  律師
上列被告因詐欺案件，不服臺灣士林地方法院中華民國99年1月1
1日98年度易字第178號第一審判決（起訴案號：臺灣士林地方法
院檢察署97年度偵字第10670號），提起上訴，本院判決如下：
    主    文
上訴駁回。
甲○○緩刑參年，並應向公庫支付新臺幣壹萬元。
    事    實
壹、甲○○預見金融帳戶與金融卡提供他人使用，將幫助他人實
    施詐欺犯罪，詎基於幫助他人犯罪之不確定故意，竟於民國
    97年4月12日下午19時許，在臺北市某全家便利商店內，以
    郵寄方式，將其於88年7月20日在合作金庫商業銀行大稻埕
    分行開設之0000000000000號帳戶，暨於96年2月9日在臺灣
    土地銀行民權分行申辦之00000000000號帳戶之金融卡及密
    碼（下各稱合作金庫大稻埕分行帳戶、土地銀行民權分行帳
    戶），提供交予真實姓名、年籍不詳綽號「林福」之成年人
    使用。嗣該綽號「林福」之成年人所屬詐欺集團成員，以共
    同基於意圖為自己不法所有，實施下列詐欺取財犯行：
一、97年4月15日下午18時30分許，由該不詳集團成員佯裝為DH
    C購物網站人員，以渠等由不詳管道取得之庚○○個人資料
    ，向庚○○佯稱：庚○○先前在該網站購物時，因員工疏忽
    ，將該筆帳款誤設為分期付款，需要其出面按照指示取消分
    期付款等語。使庚○○因而陷於錯誤，而按該詐欺集團成員
    指示，而於當日下午19時12分許，在新竹縣湖口鄉○○路26
    號之湖口郵局操作自動櫃員機，將新臺幣（下同）6,323元
    轉帳至甲○○之合作金庫大稻埕分行帳戶內。嗣該詐欺集團
    並即遣人持甲○○交付之金融卡，將庚○○匯入之款項提領
    一空。
二、97年4月15日下午18時30分許，由該不詳集團成員佯裝為DH
    C購物網站人員，向己○○佯稱：己○○先前在網站購物時
    ，因員工疏忽，將該筆帳款誤設為分期付款，需要其出面按
    照指示取消等語。使己○○因而陷於錯誤，按該詐欺集團成
    員指示，而於當日下午19時37分許，在高雄市苓雅區○○○
    路116號高師大郵局操作自動櫃員機，接續將9,023元、29,9
    83元匯入甲○○之合作金庫大稻埕分行帳戶內。嗣該詐欺集
    團成員並即遣人持甲○○提供之金融卡，將己○○匯入之2
    筆款項提領一空。
三、97年4月15日下午18時52分許，由該不詳集團成員佯裝為購
    物網站人員，向丁○○佯稱：丁○○先前在網站購物時，因
    員工疏忽，將該筆帳款誤設為分期付款，需要其出面按照指
    示取消等語。使丁○○因而陷於錯誤，按該詐欺集團成員指
    示，而於當日下午19時55分許，在嘉義市○區○○路111 號
    1樓玉山銀行操作自動櫃員機，將29,988元匯入甲○○之合
    作金庫大稻埕分行帳戶內。嗣該詐欺集團成員並即遣人持甲○○提供之金融卡，將丁○○匯入之款項提領一空。
四、97年4月15日下午19時許，由該不詳集團成員佯裝為DHC購物
    網站人員，向戊○○佯稱：戊○○先前在網站購物時，因員
    工疏忽，將該筆帳款誤設為分期付款，需要其出面按這指示
    取消等語。使戊○○因而陷於錯誤，按該詐欺集團成員指示
    ，而於當日下午19時18分許，在臺南縣新營市○○路4巷27
    號郵局操作自動櫃員機，將29,983元匯入甲○○之合作金庫
    大稻埕分行帳戶內。嗣該詐欺集團成員並即遣人持甲○○提
    供之金融卡，將戊○○匯入之款項提領一空。
五、97年4月15日下午19時許，由該不詳集團成員佯裝為DHC購物
    網站人員，向丙○○佯稱：丙○○先前在網站購物時，因員
    工疏忽，將該筆帳款誤設為分期付款，需要其出面按照取消
    等語。使丙○○因而陷於錯誤，按該詐欺集團成員指示，於
    當日下午19時13分許，在臺南市○○鄉○○路郵局，將3,40
    6元匯入甲○○之合作金庫大稻埕分行帳戶內。嗣該詐欺集
    團成員並即遣人持甲○○提供之金融卡，將丙○○匯入之款
    項提領一空。嗣庚○○等人在匯款後發覺受騙，分別報警處
    理，始為警查獲上情。
貳、案經臺北市政府警察局大同分局移送臺灣士林地方法院檢察
    署檢察官偵查起訴。
    理    由
壹、程序方面：
一、按被告以外之人於審判外之言詞或書面陳述，除法律有規定
    者外，不得作為證據，刑事訴訟法第159條第1項固有明文。
    被告以外之人於審判外之陳述，經當事人於審判程序同意作
    為證據，法院審酌該言詞陳述或書面陳述作成時之情況，認
    為適當者，亦得為證據；當事人、代理人或辯護人於法院調
    查證據時，知有上開刑事訴訟法第159條第1項不得為證據之
    情形，而未於言詞辯論終結前聲明異議者，視為有前項之同
    意，刑事訴訟法第159條之5定有明文。查證人即被害人庚○○、己○○、丁○○、戊○○及丙○○於警詢之陳述（偵查
    卷第14、23、27、31、35頁），雖屬被告以外之人於審判外
    之陳述。惟本院審酌被告及檢察官均同意該等證述作為證據
    ，且該等陳述作成時之情況，核無違法取證及證明力明顯過
    低之瑕疵，為證明犯罪事實所必要，以之作為證據亦為正當
    。是足認上開證人之陳述，堪認為適當，依刑事訴訟法第
    159條之5第1項規定，自得作為證據。
二、本院以下援引之其餘證據資料，其中關於刑事訴訟法第164
    條第2項規定，證物如為文書部分，係屬證物範圍。該等可
    為證據之文書，已經依法踐行調查證據之程序，即提示或告
    以要旨，自具有證據能力。另有關被告以外之人於審判外之
    書面陳述，被告及檢察官均不爭執其證據能力，本院審酌該
    等書面作成時之狀況，認並無不宜作為證據之情事，依刑事
    訴訟法第159條之5第2項規定，自得作為證據。
貳、實體方面：
一、上開事實，業據被告於本院審理時坦承不諱（本院卷第111
    頁）。核與證人即被害人庚○○、己○○、丁○○、戊○○
    及丙○○等5人於警詢指述之情節相符（偵查卷第14、23、2
    7、31、35頁）。並有庚○○等5名證人之匯款執據、證人庚○○與丙○○之存摺影本各1份、合作金庫大稻埕分行97年4
    月30日合金稻存字第0970001978號函暨所附被告上開帳戶之
    開戶資料與交易明細表1份附卷可稽（偵查卷第16至17、26
    、29、34、42、46、51至56頁）。
二、被告雖曾辯稱：伊係遭「林福」詐騙，「林福」表示其係銀
    行職員，叫伊將全部之金融卡寄給他，否則全部均會凍結。
    因伊僅有國中學歷，智識不高，情急之餘，未能細思前因後
    果。伊因遭詐騙集團誑稱銀行處理帳務需數個工作天，要伊
    耐心等候，始未與銀行聯絡，故未即時掛失金融卡，而該詐
    騙集團於聯絡被告時，在被告行動電話上顯示之來電號碼00
    -00000000號，其確為被告土地銀行存摺末頁記載之電話號
    碼，是伊未能及時警覺受騙，且事後伊亦有報警，伊向警察
    表示伊之土地銀行、合作金庫金融卡交予別人，還未寄回來
    ，警察要求伊先至金融機構查詢是否有使用，再來報警云云
    。惟查：
（一）金融卡作為金融理財工具，可自所屬帳戶內提款、轉帳，
      甚至有變更帳戶密碼、借支現金等功能，持有金融卡及密
      碼者，即可支配與使用該帳戶。故詐欺集團常以巧立名目
      之行為，誘使被害人轉帳匯款至人頭帳戶，以遂行犯罪，
      並藉此隱蔽身分，逃避警員查緝，此種案件層出不窮，時
      有所聞，且經電視與新聞媒體長期報導，係眾所週知之事
      實，是個人帳戶不能隨意提供他人使用，為一般人應有之
      認識。參諸被告為48年8月生，教育程度為國中肄業，身
      心均屬正常，依其年齡、智識，實難諉為不知。準此，被
      告將金融卡及密碼交給「林福」，等同該2個帳戶交予「
      林福」，被告應知悉「林福」可支配與使用該等帳戶。
      再者，被告於97年4月12日寄出上開兩張帳戶金融卡時，
      其合作金庫大稻埕分行帳戶內僅剩存款132元。而土地銀
      行民權分行帳戶內雖有1,987元，惟被告於當日先領取1,
      900元，扣除手續費後，該帳戶僅餘75元等事實。有被告
      上開2個帳戶之存摺影本可考（審易卷第38、42頁）。倘
      被告確遭詐騙，衡情應直接將上開2帳戶寄出，而非先提
      領絕大數之存款後，留存極小額後始行寄出。益徵被告認
      知將上開2帳戶金融卡寄予「林福」後，「林福」將使用
      上開2帳戶於犯罪用途。
（二）帳戶扣款係銀行作業，自非存款戶可掌控之事項，而金融
      卡作為金融理財工具，並無解凍帳戶之功能，此係使用金
      融卡者應有之常識。銀行為存款戶處理帳務，竟要求存款
      戶將金融卡寄給予無關之私人收受，顯有違常理，該等疑
      點均顯而易見者，以被告之年齡、智識，對上開疑點實難
      諉為不知。再者，被告於97年4月12日寄出金融卡起至向
      警報案止，期間逾10日，其有足夠時間與東森購物或來往
      銀行確認其帳款之處理狀況，或者與「林福」聯絡。反而
      直接於4月22日向警察機關報案，實違常情。衡諸常情，
      倘該詐欺集團未經被告同意，即貿然以被告帳戶作為詐騙
      工具，嗣被告發現其帳戶遭人盜用，有不明款項進出，先
      予以掛失止付，甚者持印章、存摺領款，對該詐欺集團詐
      騙被害人之犯罪計畫而言，豈非橫生枝節，而自陷於不利
      之情事。準此，是被告並非遭詐騙後，始將上開帳戶金融
      卡寄予「林福」甚明。
（三）原審當庭勘驗被告提出之土地銀行存摺結果，存摺末頁固
      確實記載該銀行之聯絡電話為00-00000000號（原審98年
      12月28日審理筆錄第16頁）。然被告既然在事前有核對電
      話號碼之行為，顯有相當智識，故為何事後疏於查證工作
      ，或未依上開來電號碼回撥查詢，而逾10日後始報案處理
      實與常情不合。況被告於本院審理時已坦承犯罪，是該號
      碼與被告提出之土地銀行固屬相同，惟是否該詐騙集團成
      員自該銀行內部借用電話撥打所致，原因不一而足，要難
      以此作為被告有利之認定。退步言，縱使為土地銀行來電
      ，基於不同銀行各司其責，分別有其主管權限，被告僅需
      交付土地銀行之金融卡與密碼即可，實無交付合作庫金融
      卡與密碼予土地銀行之必要性，因土地銀行無權處理合作
      金庫之金融卡與密碼。益徵被告所辯，不足為憑。
（四）證人即承辦警員乙○○於本院審理時證稱：伊未告知被告
      先確定金融卡有遭盜用，始有報案之必要，受理時被告僅
      向伊表示合作金庫金融卡遭詐騙等語（本院卷第106頁）
      。本院參諸證人之證言與被告上開所辯不符，倘被告確係
      因詐騙而將上開2帳戶寄予「林福」，衡情應向員警陳報
      遭詐騙2帳戶，而被告僅向該承辦員警陳報合作金庫金融
      卡遭詐騙，實有違常情，足認被告上開所辯與事實不符，
      要難採信。被告僅向警員陳報遭盜用之合作金庫金融卡，
      隱匿未遭盜用之土地銀行之金融卡，顯見其有避重就輕，
      有意隱匿真實。
（五）綜上所述，足認被告自白與事實相符，被告並非受他人詐
      騙而交付其持有之合作金庫大稻埕分行、土地銀行民權分
      行之金融卡與密碼，故本件事證明確，被告犯行堪以認定
      。
三、按刑法上之故意犯，可分為直接故意與不確定故意。所謂不
    確定故意即指行為人對於構成犯罪之事實，預見其發生而其
    發生並不違反其本意，刑法第13條第2項定有明文。查詐欺
    集團常利用人頭帳戶騙取他人匯入款項，此廣經媒體披載，
    政府亦多所宣導，被告係成年人，且有相當工作經驗，自有
    相當社會經驗與通常智識程度，對於提供上開帳戶提款卡暨
    其密碼之目的，係在供作不法詐騙份子用以詐使他人將款項
    匯入後，再加以提領之用，當知悉甚詳。被告竟將上開帳戶
    、金融卡及密碼交付不詳姓名之人使用，依卷內事證，雖無
    證據證明被告知悉詐騙被害人之詐騙者如何犯罪，或被告與
    詐騙者有共同正犯關係。惟該等詐騙者將被告提供之帳戶作
    為提領不法詐騙款項之用途，顯然不違反被告之本意，被告
    自有幫助詐欺取財之不確定故意甚明。
四、被告行為後，刑法第41條雖先後經兩次修正，並經總統公布
    ，最近一次於99年1月1日起施行，惟前者僅增添易科罰金者
    ，得再易服社會勞動之相關規定，後者則僅就前次修正再為
    文字潤飾，均無關刑罰範圍之變動，並非刑罰法律之變更，
    應無須比較新舊法。
五、刑法上之幫助犯，係對於犯罪與正犯有共同之認識，而以幫
    助之意思，對於正犯資以助力，而未參與實施犯罪之行為者
    而言。是如未參與實施犯罪構成要件之行為，而係出於幫助
    之意思提供助力，即屬幫助犯，而非共同正犯。準此，被告
    係基於幫助他人實施詐欺取財罪，提供前開帳戶之金融卡及
    密碼，使他人得利用該等帳戶詐騙被害人。核被告所為，係
    犯刑法第339條第1項、第30條第1項之幫助詐欺取財罪。被
    告提供「林福」帳戶，幫助「林福」等人接連詐騙庚○○、
    己○○、丁○○、戊○○及丙○○，係以一個幫助行為，同
    時觸犯5個相同詐欺取財罪名之同種想像競合犯，應依刑法
    第55條規定處斷。被告為幫助犯，考量其犯行對該詐欺集團
    提供之助力有限，且替代性高，惡性不彰，爰依刑法第30條
    第2項規定減輕其刑。
六、原審同此認定，因依刑法刑法第30條第1項前段、第2項、第
    339條第1項、第55條、第41條第1項前段，刑法施行法第1條
    之1第1項、第2項前段各規定，經審酌現今詐欺集團猖獗，
    一般民眾受此類不法集團詐騙、騷擾，甚至因此損失財物者
    ，不勝枚舉，而被告隨意將自己之帳戶提供給詐欺集團使用
    ，不僅使偵查機關無法透過帳戶追查提款人，益增破案困難
    ，且往往間接造成被害人之鉅額金錢損失，適所以助長此類
    歪風，不宜輕縱，暨被告犯罪之動機、目的及犯後態度等一
    切情狀，量處有期徒刑5月，如易科罰金，以新台幣1千元折
    算1日。核其認事用法，俱無違誤，量刑亦甚允洽。被告上
    訴意旨，仍執陳詞，指摘原判決不當，為無理由，應予駁回
    。
七、被告未曾因故意犯罪受有期徒刑以上刑之宣告，有本院被告
    前科紀錄表在卷可稽（本院卷第23頁），偶因一時失察，致
    罹刑章，惡性非重，且事後坦承犯行，本院認其經此偵審程
    序及處刑，日後應有所警惕，諒無再犯之虞，因認其所受上
    開刑之宣告，以暫不執行為適當，爰依刑法74條第1項第1款
    之規定，予以宣告緩刑3年，並依同法第74條第2項第4款規
    定，命被告應向公庫支付1萬元，以勵自新。
據上論斷，應依刑事訴訟法第368條，刑法第74條第1項第1款、
第2項第4款，判決如主文。
本案經檢察官吳茂松到庭執行職務。
中    華    民    國    99    年    7     月    7    日
                  刑事第五庭審判長法  官  高明哲
                                  法  官  劉秉鑫
                                  法  官  林洲富
以上正本證明與原本無異。
不得上訴。
                                  書記官  廖鴻勳
中    華    民    國    99    年    7     月    7     日
附錄：本案論罪科刑法條全文
刑法第339條第1項
意圖為自己或第三人不法之所有，以詐術使人將本人或第三人之
物交付者，處5年以下有期徒刑、拘役或科或併科1千元以下罰金
。

司法院資訊處製作；財團法人民間司法改革基金會備份。
